【裁判字號】    90,上訴,1030
【裁判日期】    900905
【裁判案由】    殺人
【裁判全文】
臺灣高等法院高雄分院刑事判決                    九十年度上訴字第一三號
    上訴人即被告  乙○○
    指定（義務）辯護人    林敏澤
右上訴人因殺人案件，不服臺灣高雄地方法院八十八年度重訴字第四九號中華民國九
十年六月四日第一審判決（起訴案號：臺灣高雄地方法院檢察署八十八年度偵字第二
六二七五號），提起上訴，本院判決如左：
      主  文
上訴駁回。
      事  實
一、乙○○患有肝癌、食道靜脈癌及精神官能症等疾病，並分自民國八十六年十月二
    十九日起至同年十一月七日止，及八十七年年二月二日起至同年月七日止，因肝
    硬化併腫瘤、食道靜脈曲張出血及肝性腦病變於阮綜合醫院住院診治，常有情緒
    低落、緊張、個性內向、壓抑、疑心、憂鬱、缺乏自信，並曾因飲酒導致肝昏迷
    時出現幻聽、幻視等情形，個性處於病態性憂鬱狀態之下，導致思考方式產生悲
    觀負面之扭曲，而有相應之犯罪行為發生，對外界事務之認知與判斷能力已較常
    人明顯減弱，係精神耗弱之人。乙○○與患有肺結核之父親洪其然同住於高雄市
    鹽埕區○○街一○○號，並同宿於該處二樓，八十八年十月二十三日二十三時三
    十分許，乙○○因聽聞同床之洪其然咳嗽，乃起床為洪其然清痰，並持所有之瑞
    士刀打開雞精罐蓋，餵食洪其然雞精，事畢後，乙○○因覺精神恍惚、意識不清
    乃續上床就寢。未許，聽聞洪其然再度咳嗽並欲小解，乙○○乃於睡夢中再度下
    床拿尿桶協助洪其然小解，並詢問洪其然是否欲再飲用雞精，於徵得洪其然之同
    意後，為協助洪其然方便飲用雞精，先使洪其然背靠其左胸前，復以左手持前開
    瑞士刀開啟雞精瓶蓋，並以左手持瑞士刀、右手拿雞精之方式餵食洪其然，乙○
    ○於餵食洪其然期間，因思及其罹有重病將不久於人世，恐其死後其父將無人照
    料，乃興起與洪其然同歸與盡之念頭，且於恍惚中似真似幻聽聞多人在旁向其連
    續聲稱「刺下去、刺下去」等語，於精神耗弱之狀態下，基於殺人之故意，先以
    左手所持瑞士刀朝其自己左胸刺殺一刀，繼再持刀以右前向左後之方向朝洪其然
    左胸刺殺一刀，致洪其然受有左上胸部第二、三肋骨間刺裂傷一處長三公分、寬
    一公分、深七公分，該刺裂傷深及胸腔、心臟上方刺到左肺上葉肺尖部、肺葉切
    口達一點五公分×三點三公分，乙○○於行兇完畢後，仍續就寢。嗣至翌日（即
    二十四日）十時許，乙○○起床欲叫醒洪其然，發現洪其然臥趴於床下，並因胸
    腔出血性休克，早已氣絕身亡多時。乙○○見狀乃起身先將洪其然扶放於床上，
    繼持瑞士刀再朝自己左胸刺殺二刀，再以水果刀自傷左手腕二刀，欲自我了斷，
    惟因前開自傷均不足以致死，俟於同日十時二十四分許，方以一一○電話向警方
    報案自首。
二、案經高雄市政府警察局鹽埕分局報請臺灣高雄地方法院檢察署檢察官偵查起訴。
    理  由
一、訊據上訴人即被告乙○○矢口否認殺害其父洪其然之犯行，辯稱：伊並無殺害父
    親洪其然，而係伊父有自殺念頭，那天他自言自語說要去死，伊就拿瑞士刀朝自
    己胸部刺一刀說要死大家一起死，後來伊父乃自行持瑞士刀刺殺其左胸。伊侍父
    至孝，斷無殺父之可能，翌日伊發現父親已死，雖以一一○向警方自首報案及於
    八十八年十月二十五日警訊中自承殺父之犯行，惟伊當時精神恍惚而認為父親有
    可能是伊誤殺的，故於報案電話中承認有殺父行為，另八十八年十月二十五日在
    大同醫院警訊筆錄，係遭警員脅迫誘引所為，自白均不實在云云。另指定辯護人
    辯護意旨則以：依臺灣高雄地方法院檢察署法醫師之解剖報告謂「刺入方向由右
    前向左後方刺入」，可證明係被害人右手持刀刺入自己之左胸，被害人應係自殺
    ，反而被告左手持刀要由右前向左後方刺入不僅出力不順亦不符自然。雖法醫裴
    起林鑑定結果被害人因係遭第三人所刺傷，如係自己刺傷必會有猶豫傷，然此係
    推測之詞，未必盡然。且證人甲○○、里長、鄰居及醫院醫師、護士等均證稱被
    害人尚可獨自上下樓梯，並可獨自走路去吃自助餐，且可獨自洗澡，故法醫師所
    為推斷被害人並無自傷之力應不正確等語。惟查：
  (一)被告如何於右揭時、地持瑞士刀刺殺被害人，復持刀自傷等事實，業據被告於八
    十八年十月二十五日第二次警訊時供認「（你父親洪其然經警勘查後，左胸有一
    刀傷，刀深約五點五公分，為何？）於八十八年十月二十三日晚約二十三時許，
    上床睡覺（跟父親洪其然睡同床），第一次聽到父親咳嗽，我就起來替父親清痰
    （幾時不詳），清痰後我問父親是否要喝雞精，父親說好，我就拿雞精並拿一支
    瑞士刀，要開雞精瓶蓋，開好後拿給父親喝，當時我自己覺得精神恍惚、模糊不
    清，就睡覺了，過了不知多少時間，我父親又咳嗽並要尿尿，我就拿尿桶給父親
    尿，並問父親要不要再喝雞精，父親又說好，我就又開一瓶雞精給父親喝，用同
    一瑞士刀開瓶蓋，就在喝雞精的同時，我右手拿雞精給父親，左手反拿瑞士刀，
    父親背面靠我左胸前，我當時意志精神恍惚不清，耳邊突然間聽到很多人聲刺下
    去、刺下去連續聲，就順勢由左手所持瑞士刀插進父親的左胸，當時父親身體也
    正好向前傾」、「（你父親受傷後，為何你沒有送醫急救，又繼續睡覺？）我不
    知道父親受傷，所以才又繼續睡覺」、「（你早上起床後，你父親洪其然身體睡
    在何處？）父親臥趴在床舖之左下方」、「（你是否有移動你父親？）我看到後
    我才將父親扶起來放在床上，並將棉被蓋好」、「（你身上之傷痕為何而來？）
    我自己刺傷的，是於刺傷父親前，我自己先在左胸刺一刀，在刺傷父親後放下父
    親身體，我本身在自己刺上二刀共三刀痕」、「（你為何要自己刺傷自己？）我
    精神恍惚模糊不清」、「（你左手腕為何割傷？何時割傷？）於八十八年十月二
    十四日早上要報警前自己割傷，割了二刀 ，是用一樓地上所留之水果刀所割的」
    、「（你案發前有無自殺輕生之念頭？）有的，因為我有重病恐遭不測，往後父
    親無人照顧，早就有同歸於盡的念頭」等語不諱（參警卷第一頁至第三頁）。再
    參以被告於案發翌日（即八十八年十月二十四日）上午十時許，因發現被害人氣
    絕身亡，隨於十時二十四分許，撥打一一○向警方報案，並自首其殺害被害人之
    犯行等情，有報案錄音帶一捲在卷可稽，該捲錄音帶並經原審審理時當庭勘驗內
    容無訛，並確認被告所為之報案內容為「我是在北端街一○○號鹽埕區玉祥廣告
    ，發生命案，我叫乙○○，是我殺我父親，請派人來，為何殺我父親，我不知道
    」等語明確（參原審八十九年四月十八日訊問筆錄）。此外，復扣有被告所有用
    以行兇之瑞士刀一把及案發現場照片三十五幀附卷可資佐證。
  (二)再被害人之屍體經臺灣高雄地方法院檢察署檢察官督同法醫師於八十八年十月二
    十七日十四時三十分許進行解剖檢查結果，發現被害人顏面及口唇發紺，體格極
    度瘦弱，肌肉嚴重萎縮；左上胸部第二、三肋骨間有刺裂傷一處長三公分、寬一
    公分、深七公分（創口為單面刃）；胸腹部經解剖後發現刺裂傷深及胸腔、心臟
    上方刺到左肺上葉肺尖部、肺葉切口達一點五公分×三點三公分、刺入方向由右
    前向左後方刺入；由於左胸部重度刺裂創導致大量胸腔內出血；雙側肺臟肋膜亦
    發現有嚴重粘連現象。依據被害人所受外傷程度鑑定死因乃是重度銳器刺裂傷造
    成大量胸腔內出血，導致出血性休克，死亡方式為他殺等情，有臺灣高雄地方法
    院檢察署法醫師八十八年十月二十七日八十八年第九五號解剖紀錄及解剖照片八
    幀在卷可憑（參臺灣高雄地方法院檢察署八十八年度相字第一七六三號相驗卷第
    十七頁至第十八頁）。而鑑定人即臺灣高雄地方法院檢察署法醫師裴起林於原審
    審理時亦陳述鑑定意見稱：本件被害人被刀子刺進左肺臟上葉，刺得很深，依現
    場看來被害人屍體有移動過，據被害人所受外傷方向、位置之嚴重程度來看，判
    斷被害人應係由第三人刺傷所造成，不是由自己所刺傷，由第三人所刺傷並沒有
    一定方向，被害人傷口無猶豫刺傷情形，傷口位置近關係位置，傷口由右向左，
    如是被害人自己刺傷，會有多處輕度試驗性傷口（法醫學稱猶豫創傷），被害人
    刺傷部位，雖被害人可自為，第三人亦可為，然依被害人外型看來，被害人身體
    非常虛弱、四肢萎縮，且傷口既深又嚴重，刺入胸部第二、三肋骨，被害人四肢
    無力，如為其所為，傷口不會如此嚴重，被害人應係第三人所刺傷，且被害人所
    受之傷，刀刃在左上、刀背在右下等語（參原審八十九年一月十九日訊問筆錄）
    。依鑑定人所言，已足認被害人前開傷口造成之因確為第三人所為，死因確為他
    殺。雖被告辯護人辯護意旨執依解剖報告所載「刺入方向由右前向左後方刺入」
    ，應可證明被害人係自殺，且係以右手持刀刺入自己之左胸，而鑑定人裴起林鑑
    定被害人因係遭第三人所刺傷，係推測之詞，且證人甲○○、里長、鄰居、醫院
    醫師及護士等均證稱被害人尚可獨自上下樓梯，並可獨自走路去吃自助餐，且可
    獨自洗澡，故足認法醫師所為前開推斷不正確云云。惟查，被告於八十八年十月
    二十四日因自行為前述傷害，經送往高雄市立大同醫院急診結果，僅能認定其前
    胸三處刀傷各為長三公分×寬一公分×深四公分，深達肋膜腔造成胸腔出血，前
    手腕刀割傷各約六公分×一公分×一公分，至於刀刃及刀背刺入方向難以確實判
    斷等情，有該院八十九年三月八日高市大醫歷字第○八五一號函附卷可稽，依該
    院函釋，亦認縱傷勢係屬自為，惟刀刃及刀背之刺入方向確屬難以判斷之事，是
    被告辯護人僅以解剖報告所載刺入方向遽推論必係被害人自行所為，顯係自行臆
    斷之詞。再本院參諸證人邱進丁（里長）、李雅芬、蔡文雄、戴德誠（鄰居）、
    紀明宏（朋友）、劉寬惠（任職被害人所就診阮綜合醫院之護士）、梁宇峰、吳
    健明（任職於阮綜合之醫師）及甲○○（被害人之女、被告之妹）或於警、偵訊
    或於原審及本院訊問時所為之證言，其中證人甲○○雖於原審審理證稱「我父親
    可自行洗澡，上下樓梯，精神正常」云云（參原審八十九年一月十一日訊問筆錄
    ），然此與該證人於警訊、臺灣高雄地方法院檢察署檢察官相驗中所陳稱「（你
    父親洪其然身體有何病症？我知道父親患有肺癆、雙腳血路循環不好，行動不便
    ‧‧‧」、「（你父親生前患有何病症？）有肺結核，腳不方便」等語，顯然不
    符（參警卷第七頁至第八頁、臺灣高雄地方法院檢察署八十八年度相字第一七六
    三號相驗卷第十頁至第十一頁），則證人甲○○嗣於原審所為之證言，有無袒護
    其胞兄即被告? 是否可採，非無疑問。況另參之其餘證人邱進丁、李雅芬、蔡文
    雄、劉寬惠、梁宇峰及吳健明所為之證言，均無提及被害人可獨自上下樓梯、洗
    澡及吃自助餐，其中證人李雅芬、蔡文雄更證稱被害人患有肺癆，身體狀況不佳
    ，均由被告所照料等語（參警卷第十一頁至第十二頁）。甚而證人邱進丁亦證稱
    ：洪其然患有肺癆，領有殘障手冊，行動不便等語（參警卷第九頁反面）；証人
    紀宏明在本院調查中証稱：「（被害人當時身體狀況如何?）一個人可以緩慢行
    走，偶而要扶著椅子或牆壁走，可以自己用餐，但是他身體虛弱，飯也吃得少，
    手腳方面較沒力氣。」，証人戴德誠則証稱：被害人雖可自己行走，但身體較虛
    弱等語（本院卷第五十九至六十一頁）。證人劉寬惠結稱：「（洪其然是否可自
    行行走？）洪其然因身體瘦小，行動緩慢，可自己行走」等語；證人梁宇峰陳稱
    ：「洪其然係嚴重肺結核患者，患者無力、瘦小、疲倦，患者曾於八十八年十月
    六日至院復健科鑑定等語（參原審八十九年四月十八日訊問筆錄）；證人吳健明
    復證稱：「（病患指洪其然於八十七年七月九日來院復健科門診，病患稱他四肢
    手腳無力，經本院神經科檢查病患因神經病變造成肢體麻木、無力，進行復健治
    療（七月二十九日至十月二十一日）進行復健三十八次療程、七次門診」、「洪
    其然來院復健都由其兒子乙○○陪同前來」、「（病患復健後有無改善？）動作
    有進步，但很慢，神經病變不是很快可恢復的疾病」等語明確（參原審八十九年
    五月十一日訊問筆錄），依專業醫師即前開證人梁宇峰、吳健明所為前開證言適
    與法醫師裴起林所鑑定認被害人身體虛弱狀況相符。故此，益認被害人確因罹患
    肺結核之疾病，導致其生理狀況無力、瘦小，依吾人日常生活經驗所得之常識認
    知體弱如被害人者當無法持刀用力自戕以至死亡，則被告辯護人就被害人身體狀
    況所為前開辯解，顯不足採。另證人之個人意見或推測之詞，不得作為證據，誠
    為刑事訴訟法第一百六十條所規定，惟所謂證人乃指被命令向法院或審判官供述
    其其親自見聞過事實之第三人，而法院之法醫師係就其特有之學識經驗而得之法
    規、原理、經驗法規，或將法規、原理、經驗法規適用具體或假定事實得之判斷
    ，做為其個人供述之第三人，為屬鑑定人而非證人（最高法院八十二年度台上字
    第二五八三號判決意旨亦揭櫫明確），而參諸鑑定人裴起林於本院訊問時，非僅
    敘明鑑定結果，亦聯帶說明達到其結果之經過或典據（即鑑定人除係以被害人傷
    勢，復酌以被害人身亡時之身體狀況綜為判斷），其鑑定當具有鑑定適格，自得
    援引為本案認證之證據，被告辯護人誤認鑑定人應屬證人，繼執其證言為其個人
    推測之詞，尚無可取。
  (三)再被告雖以其侍親至孝，斷無可能有殺父之行徑云云為辯，並藉證人邱進丁、李
    雅芬、蔡文雄及甲○○於警、原審審理時之證言為證。而查，證人邱進丁、李雅
    芬、蔡文雄及甲○○雖均證稱被告對被害人洪其然非常孝順，於洪其然生日時復
    幫其慶生等語（參警卷第七頁至第十二頁、原審八十九年一月十一日訊問筆錄）
    ，惟證人邱進丁於原審審理時到庭證稱：被告於案發前精神異常，會自言自語，
    與一般常人不同；證人甲○○更證稱伊兄即被告曾告知其打坐時，旁有人會跟他
    說話，且其曾對電話自言自語，伊兄確有精神疾病，精神狀況時好時壞等語明確
    （參原審八十九年一月十一日、九十年四月十九日訊問筆錄），是被告雖確屬侍
    親至孝之人，然依前開證人所言，其於案發前精神既處於異常，則為弒親之舉，
    當不能與精神狀況正常而事親至孝之人相提並論而認與常理有違，復依被告於八
    十八年十月二十五日警訊中所供承其當時係聽聞旁人向其連續聲稱「刺下去、刺
    下去」之幻聽情況等語更可證明被告係在精神狀況異常下為殺父之犯行，是被告
    前開辯解，尚無可採。
  (四)被告於八十八年十月二十五日第二次警訊時，係自己承認有殺父行為，警員並無
    對被告恐嚇、脅迫、誘導或其他刑求逼供情事，業據製作被告警訊筆錄之警員鄭
    喜福及負責本案偵辦之刑事組長楊西川於原審審理時到庭結證明確（見原審八十
    九年一月十一日訊問筆錄）。況原審曾當庭勘驗被告於八十八年十月二十五日之
    警訊錄音帶，明顯可聽出係被告先自白案情，後由製作筆錄之警員即證人鄭喜福
    逐字逐句再予確定，並重複朗頌被告之自白，且期間尚有被告之妹甲○○於被告
    自白時，要求被告再三確定，證人鄭喜福並未予以干涉或制止，而被告於遭其妹
    前開確定要求之情形下，仍為如警訊筆錄所載之自白，有原審九十年三月十三日
    勘驗筆錄在卷可參。再原審為求慎重，經核對前開警訊筆錄所載確與被告當時口
    述自白內容相符，是被告警訊筆錄既係依被告之陳述而製作，並經被告閱覽認無
    誤，復有被告簽名並按指印於其上，而其筆錄內容經調查核與事實相符，則該警
    訊筆錄自非不得採為被告犯罪之證據。況查被告於檢察官偵訊中已明確表示二次
    警訊筆錄時，伊神智清醒，繼表示警員應無刑求或為任何非法行為等情事（參偵
    查卷第五頁反面），則其事後於本院審理時及證人甲○○、林傳生、徐國維及陳
    淑華等人於原審證稱被告指稱於警訊時遭證人即警員鄭喜福非法逼供云云，自非
可採。
  (五)按以刀刺人之胸部要害，將致人於死，應為被告所預見，況被害人身體甚為虛弱
    ，被告以瑞士刀刺殺洪其然之胸部，導致被害人死亡應屬當然之結果，再依被告
    於警訊所為自白其於行兇之前，早已與被害人同歸於盡之念頭，始在情緒恍惚之
    狀態下，萌生殺害被害人之故意。又參以被告於攻擊被害人後，任令被害人臥趴
    床下，未有立即送醫處理舉動，遲於翌日上午十時二十四分許方報警處理，益見
    被害人死亡之發生並不違背被告之本意，被告具有殺人之故意甚明。
  (六)按刑法上之心神喪失與精神耗弱，應依行為時精神障礙程度之強弱而定，如行為
    時之精神，對於外界事務全然缺乏知覺理會及判斷作用，而無自由決定意思之能
    力者，為心神喪失，如此項能力並非完全喪失，僅較普通人之平均程度顯然減退
    者，則為精神耗弱，最高法院著有二十六年渝上字第二三七號判例可資參照。本
    件經送請高雄市立凱旋醫院對被告實施精神鑑定，據覆：被告臨床精神科檢查顯
    示態度合作、戒心、意識清楚，情緒稍低落，緊張，言談切題，行為無不當（除
    弒父外），思考上有自殺意念，統覺無明顯障礙，一般智能尚可。臨床心理衡鑑
    方向：施測態度合作、有禮，表情不開朗，一度難過落淚，表示喝酒，肝昏迷時
    曾出現幻聽、幻視，個性內向，壓抑、憂慮，自我控制尚佳，思考較簡單，尚能
    注意細節，乏自信，易有憂慮情續，人際較疏遠，朋友少，操作智商八十八，語
    言智商八十六，總智商八十六。神經電氣生理檢查方面：顯示對外界刺激之智能
    反應下降，包括注意力缺陷。鑑定結果，認定被告之臨床精神診斷無法排除「酒
    精依賴併有憂慮」之診斷，鑑定時之診斷為「憂慮狀態」，並判斷其於憂慮狀況
    下有「利他性殺人」之念頭，依酒精藥理作用，被告在精神恍惚中幫被害人拿雞
    精及尿桶，發生不可抑制之行為（酒精作用之一），其精神狀態已達到精神耗弱
    之程度，有該院九十年三月一日高市凱醫成字第○八三八號函附精神鑑定報告書
    存卷可參（見原審卷第五十─五十二頁）。且據前開證人甲○○及邱進丁之證言
    ，及參酌被告與被害人平日相處之情形，其於行為時所受之刺激，被告於警、偵
    訊及本院審理時供述之內容，否認犯行所提辯解之內容等情，堪認被告於行為時
    對於外界事務知覺理會及判斷作用，顯較普通人之平均程度減退，應已達精神耗
    弱之程度，惟其對於外界事務顯非全然缺乏知覺理會及判斷作用，而無任何自由
    決定意思之能力，其並未達心神喪失之程度甚明。
  (七)綜上所述，被告所辯要屬事後卸責之詞，不足採信，被告罪證明確，犯行堪以認
    定。
二、查被告殺害其父洪其然（直系血親尊親屬），核其所為，係犯刑法第二百七十二
    條第一項之罪。又被告為本件犯行時，既在精神耗弱之情況下，爰依刑法第十九
    條第二項之規定，應減輕其刑。按在有偵查犯罪職權之公務員知悉犯罪事實與犯
    人以前自承犯罪而接受裁判者，即該當自首之要件。查被告於警方尚不知本案犯
    罪事實與犯人以前，即主動在電話中向警員自首殺死被害人等情，業據高雄市政
    府警察局鹽埕分局八十八年十月二十八日高市警鹽分刑字第一一八三七號移送書
    敘明甚詳，復有卷附經本院當庭勘驗之報案自首錄音帶一捲可證，是認被告對於
    未經發覺之犯罪自首接受裁判，應依刑法第六十二條減輕其刑。
  三、原審認本件罪証明確，依刑法第二百七十二條第一項、第十九條第二項、第六
      十二條論處，並審酌被告與被害人固為至親，剝奪至親生命雖屬不該，惟念及
      被告本身罹患有多重疾病，有阮綜合醫院八十八年十月二十六日診字第七三七
      七九三號診斷證明書一紙在卷足證（參警卷第十六頁），並因無力負擔照顧被
      害人，為求與被害人同死，於精神耗弱之狀態下，始持刀弒親等一切情狀，認
      公訴人求處無期徒刑實屬過重，而量處被告有期徒刑六年，並依刑法第三十七
      條第二項規定認被告犯罪性質有褫奪公權之必要，而併予宣告褫奪公權三年。
      復審酌被告之精神狀態，為避免日後類似危險事件再度發生，而依刑法第八十
      七條第二項、第三項併予宣告被告於刑之執行完畢或赦免後，令入相當處所，
      施以監護之保安處分，期間為三年，以資矯治。並說明扣案瑞士刀一把，係被
      告所有供犯罪所用之物，業據被告供明在卷（參原審九十年日月十九日訊問筆
      錄），爰為沒收之諭知。另扣案之水果刀一把，雖為被告所有，然係被告所用
      自傷之物，非供其犯本案殺人所用之物，依法自不得宣告沒收。其認事用法俱
      無違誤，量刑亦稱妥適。被告上訴意旨仍執前詞矢口否認犯罪，上訴為無理由
      ，應予駁回。
據上論結，應依刑事訴訟法第三百六十八條，判決如主文。
本案經檢察官陳新慶到庭執行職務。
中        華        民        國    九十      年      九    月  五   日
                              臺灣高等法院高雄分院刑事第三庭
                                   審判長法  官
                                                法  官
                                                法  官
附錄：本判決論罪科刑法條：刑法第二百七十二條第二項


司法院資訊處製作；財團法人民間司法改革基金會備份。
